【裁判字號】    97,交聲,545
【裁判日期】    970630
【裁判案由】    聲明異議
【裁判全文】
臺灣高雄地方法院交通事件裁定         97年度交聲字第545號
原處分機關  高雄市政府交通局
異  議  人
即受處分人  甲○○
上列異議人即受處分人因違反道路交通管理處罰條例案件，對於
高雄市政府交通局民國97年2 月19日所為之處分（原處分案號：
高市交裁字第裁32-B00000000號），聲明異議，本院裁定如下：
    主  文
原處分罰鍰超過新臺幣壹萬伍仟元部分撤銷。
上開撤銷部分，不罰。
其他異議駁回。
    理  由
一、原處分機關係以：異議人即受處分人（下稱異議人）甲○○
    ，於民國95年6 月17日13時20分許，駕駛車號XUC-382 號重
    型機車，行經中山四路北上快車道，經警舉發「酒精濃度超
    過規定標準者（0.55以上」，依道路交通管理處罰條例第35
    條第1 項第1 款及違反道路交通管理事件統一裁罰基準及處
    理細則第43、44、67條規定，於97年2 月19日以高市交裁字
    第裁32-B000000 00 號違反道路交通管理事件裁決書，裁處
    異議人罰鍰新臺幣（下同）4 萬5 千元，吊扣駕駛執照12個
    月，並施以道安講習等情。
二、聲明異議意旨略以：異議人於95年6 月17日13時酒後駕駛車
    號：XUC-382 號機車，因酒後注意力不佳擦撞中山四路地下
    道出口處（由南往北）水泥矮牆，經警協助送醫，依公共危
    險罪移送法辦，經臺灣高雄地方法院檢察署檢察官以95年度
    緩字第3411號為緩起訴處分，並命異議人向財團法人犯罪被
    害人保護協會臺灣高雄分會支付新臺幣3 萬元緩起訴處分金
    ，異議人已於95年11月13日匯款支付完畢。原處分機關於異
    議人緩起訴期間屆滿後，仍就同一事件裁處異議人4 萬5 千
    元，顯有違反行政罰法第26條所定一事不二罰之原則，應予
    撤銷等語。
三、按行政罰法第26條第1 項規定，「一行為同時觸犯刑事法律
    及違反行政法上義務規定者，依刑事法律處罰之。但其行為
    應處以其他種類行政罰或得沒入之物而未經法院宣告沒收者
    ，亦得裁處之。前項行為如經不起訴處分、或為無罪、免訴
    、不受理、不付審理之裁判確定者，得依違反行政法上義務
    規定裁處之。」即所謂一事不二罰原則，究其立法目的，無
    非以一行為同時觸犯刑事法律及違反行政法上義務規定時，
    由於刑罰與行政罰同屬對不法行為之制裁，而刑罰之懲罰作
    用較強，故依刑事法律處罰，即足資警惕時，實無一事二罰
    再處行政罰之必要，且刑事法律處罰，由法院依法定程序為
    之，較符合正當法律秩序，應予優先適用，但罰鍰以外之沒
    入或其他種類行政罰，因兼具維護公共秩序之作用，為達行
    政目的，行政機關仍得併予裁處。又汽車駕駛人，駕駛汽車
    經測試檢定，酒精濃度超過規定標準者，處1 萬5 千元以上
    6 萬元以下罰鍰，並當場移置保管其車輛及吊扣其駕駛執照
    1 年；因而肇事致人受傷者，並吊扣其駕駛執照2 年；致人
    重傷或死亡者，吊銷其駕駛執照，並不得再考領，道路交通
    管理處罰條例第35條第1 項第1 款定有明文。服用毒品、麻
    醉藥品、酒類或其他相類之物，不能安全駕駛動力交通工具
    而駕駛者，處1 年以下有期徒刑、拘役或科或併科15萬元以
    下罰金，刑法第185 條之3 亦有規定。故汽車駕駛人酒後駕
    車時，如違反道路交通管理處罰條例第35條第1 項第1 款規
    定並同時涉犯刑法第185 條之3 公共危險罪嫌時，道路交通
    管理處罰機關除有行政罰法第26條第1 項但書得處以其他種
    類行政罰者之情形，得裁處其他種類行政罰外，關於罰鍰部
    分，即應依上開行政罰法第26條及道路交通管理處罰條例第
    10條規定移送地方法院檢察署處理，除於移送後再有上開行
    政罰法第26條第2 項所定不起訴等事由，不得裁處行為人罰
    鍰。其次，檢察官依刑事訴訟法第253 條之2 第1 項第4 款
    規定為緩起訴處分，命被告向公益團體捐款者，被告係履行
    檢察官為緩起訴處分命令，性質上自屬處分金，與罰金無異
    ，且依刑事訴訟法第253 條之2 第2 項規定命被告捐款之金
    錢給付命令，並得為民事強制執行名義。是檢察官命令被告
    為捐款之金錢給付，此等命令雖非刑罰，但仍是一種特殊的
    處遇措施，會產生未經裁判即生終局處理案件之實質效果，
    亦即性質上已係實質制裁，造成被告財產減少之影響，其捐
    款解釋上亦屬道路交通管理處罰條例第35條第8 項所規定之
    罰金，被告即係履行檢察官為緩起訴處分命令，與受刑事處
    罰無異。況行政罰法第26條第1 項僅規定「依刑事法律處罰
    之」，並未明定應依刑法第33條、第34條所定主從刑罰之種
    類科罰，檢察官命令被告捐款之金錢給付即係依刑事訴訟法
    第253 條之2 第1 項第4 款規定所為，自與行政罰法第26條
    第1 項「依刑事法律處罰之」之規定，尚無扞格之處。另緩
    起訴處分所定緩起訴期間期滿未經撤銷者，依刑事訴訟法第
    260 條規定，非有同條第1 款、第2 款規定之情形者，不得
    對於同一案件再行起訴，該緩起訴處分將發生禁止對已為緩
    起訴處分之同一犯罪事實再行起訴之效力，此即所謂「緩起
    訴處分之實質確定力」（最高法院94年台非字第215 號判例
    參照），故檢察官所為對於異議人之緩起訴處分，實已產生
    實質刑罰之效果。再依刑事訴訟法第253 條之1 規定，有關
    緩起訴處分，需具備之要件亦與不起訴處分之要件有異，且
    不起訴處分係自處分確定時起即發生實體上之確定力，不若
    緩起訴處分於緩起訴處分之期間（即猶豫期間）僅發生形式
    之確定力。因之，倘認行政罰法第26條第2 項規定之「不起
    訴處分」包含「緩起訴處分」之情形，是否已逾文義解釋之
    範圍，實有疑問。行政罰法第26條第2 項規定既未明文包含
    「緩起訴處分」之類型，而對於人民不利益之規定本不得任
    意加以擴張其適用，自不宜逕認行政罰法第26條第2 項之規
    定於經緩起訴處分之情形亦有適用。
四、至於交通部雖曾於95年7 月17日以交路字第0950006986號函
    釋略謂：查法務部行政罰法諮詢小組第一次會議記錄既已明
    確結論略以：「緩起訴乃附帶條件的不起訴處分，亦即是不
    起訴的一種」在案，當依該部上開函釋結論及行政罰法第26
    條第2 項規定辦理云云。惟查，法官依據法律獨立審判，憲
    法第80條定有明文，各機關依其職掌就有關法規為釋示之行
    政命令，法官於審判案件時，固可予以引用，但仍得依據法
    律，表示適當之不同見解，並不受其拘束；司法行政機關所
    發司法行政上之命令，如涉及審判上之法律見解，僅供法官
    參考，法官於審判案件時，亦不受其拘束（司法院大法官會
    議釋字第216 號解釋文參照）。由前揭說明可知，緩起訴處
    分既非不能證明行為人之犯罪事實，且有金錢給付、勞務給
    付及處遇措施之實質處罰，與上開行政罰法第26條第2 項列
    舉之不起訴處分等情形有別，無從遽為比擬而為相同之處置
    。且緩起訴處分於緩起訴處分之期間（即猶豫期間）僅發生
    形式之確定力，若符合刑事訴訟法第253 條之3 第1 項之要
    件，檢察官仍得依職權或依告訴人之聲請撤銷原處分，繼續
    偵查或起訴，而依同法條第2 項規定檢察官撤銷緩起訴之處
    分時，被告已履行之部分，不得請求返還或賠償。故在緩起
    訴猶豫期間內，如以上開函示稱「不起訴處分」包括「緩起
    訴處分」在內，則緩起訴猶豫期間內異議人已遵照檢察官命
    令繳交捐款之緩起訴處分金（已產生實質刑罰之效果，已如
    前述），再受行政裁處罰鍰，苟再遭撤銷該緩起訴處分，已
    繳交捐款緩起訴處分金依法已不得請求返還（益徵實質刑罰
    之效果），復經檢察官起訴，再受法院審判施以刑罰制裁，
    恐生「一事三罰」之危險，該函示見解自難引為論據。從而
    ，受處分人於緩起訴處分所支付之捐款，解釋上應屬道路交
    通管理處罰條例第35條第8 項所規定之罰金，即係履行檢察
    官為緩起訴處分命令，與受刑事處罰無異，自不應再受行政
    裁罰。
五、經查：
  (一)異議人於95年6 月17日13時20許，駕駛車號XUC-382 號重型
    機車，於高雄市○○○路北上快車道，因酒後駕車，擦撞中
    山四路地下道出口處（由南往北）水泥矮牆，經警協助送至
    高雄醫學大學附設中和紀念醫院救治，經醫院抽取其血液測
    得酒精含量196.5mg/dl，換算成呼氣酒精濃度高達高達每公
    升0.98毫克（MG/L），為警製單舉發之事實，為異議人所承
    認，並有高醫檢驗報告、異議人簽收之舉發違反道路交通管
    理事件通知單各1 紙在卷可憑，此部分事實自堪認定。
  (二)又異議人飲用酒類，已達不能安全駕駛動力交通工具之程度
    ，竟仍騎乘上開重型機車之事實，亦經臺灣高雄地方法院檢
    察署檢察官以95年度偵字第20249 號為緩起訴處分，緩起訴
    期間為1 年，並命異議人應於緩起訴處分確定後4 個月內履
    行財團法人犯罪被害人保護協會臺灣高雄分會支付新臺幣（
    下同）3 萬元，該緩起訴處分經臺灣高等法院高雄分院檢察
    署於95年10月2 日以95年度上職議字第3358號處分書駁回再
    議確定，異議人業依命令於95年11月13日向財團法人犯罪被
    害人保護協會臺灣高雄分會支付3 萬元，緩起訴處分期間自
    95年10月2 日起算至96年10月1 日屆滿等情，有臺灣高雄地
    方法院檢察署檢察官95年度偵字第20249 號緩起訴處分書、
    臺灣高等法院高雄分院檢察署95年度上職議字第3358號處分
    書、第一商業銀行存款存根聯影本及臺灣高等法院被告前案
    紀錄表各1 份在卷為憑。則異議人酒後駕車之行為同時觸犯
    刑法及違反行政義務，並經檢察官緩起訴處分確定，衡以緩
    起訴處分命令，與受刑事處罰無異，異議人於緩起訴處分所
    支付之捐款，解釋上應屬道路交通管理處罰條例第35條第8
    項所規定之罰金，故異議人依緩起訴處分命令繳納之捐款部
    分，自不應再受行政裁罰。
  (三)惟依道路交通管理處罰條例第35條第8 項規定，汽車駕駛人
    有違反同條第1 項規定，同時違反刑事法律者，經裁判確定
    處以罰金低於本條例第92條第3 項所定最低罰鍰基準規定者
    ，應依本條例裁決繳納不足最低罰鍰之部分。依違反道路交
    通管理事件統一裁罰基準表之規定，機器腳踏車駕駛人違反
    處罰條例第35條第1 項第1 款之規定，其吐氣所含酒精濃度
    超過每公升0.55毫克以上者，應裁處之最低罰鍰為4 萬5 千
    元。異議人所支付之緩起訴處分金為3 萬元，尚未達道路交
    通管理處罰條例第92條第3 項所訂最低罰鍰基準規定，則依
    上開道路交通管理處罰條例第35條第8 項規定，須裁決異議
    人繳納不足最低罰鍰之部分即1 萬5 千元（45,000-30,000
    ＝15,000），始為適法。原處分機關逕以異議人酒精濃度超
    過規定標準駕車，對其裁處罰鍰超過1 萬5 千元，尚有未洽
    。
  (四)從而，原處分裁處異議人罰鍰4 萬5 千元，其中1 萬5 千元
    部分，於法有據，異議並無理由，應予駁回；超過1 萬5 千
    元部分，則異議有理由，應予撤銷。至於原處分關於吊扣駕
    駛執照12個月及道安講習部分，異議人並未聲明異議，不在
    本件審理及撤銷之範圍內，附此敘明。
六、依道路交通案件處理辦法第20條前段、第19條，裁定如主文
    。
中    華    民    國    97    年    6     月    30    日
                    交通法庭    法  官  曾鈴
以上正本證明與原本無異。
如不服本裁定，應於收受送達後5 日內向本院提出抗告狀。
中    華    民    國    97    年    7     月     9    日
                                書記官  曾秀鳳


司法院資訊處製作；財團法人民間司法改革基金會備份。
